---
title: "analisis_IPC"
author: "Gloria Disney Restrepo Ruiz"
date: "2026-08-29"
output:
  pdf_document: default
  html_document: default
  word_document: default
---
### Chunk 1 — Librerías
Acá cargo todos los paquetes que voy a necesitar `here` para que las rutas de 
archivo funcionen sin importar en qué computador esté trabajando, `readxl` para 
poder leer los Excel del DANE, `dplyr` y `tidyr` para acomodar los datos, `purrr` 
para no tener que repetir el mismo código 7 veces (una por archivo), `stringr` 
para limpiar texto, y `ggplot2` con `scales` para los gráficos.

```{r setup, include=FALSE}
knitr::opts_chunk$set(echo = TRUE, warning = FALSE, message = FALSE)

# Paquetes necesarios (instalar una sola vez con install.packages(...) si hace falta)
library(here)
library(readxl)
library(dplyr)
library(tidyr)
library(purrr)
library(stringr)
library(ggplot2)
library(scales)
```

### Chunk 2 — Dónde estoy parada
Solo corro `getwd()` para confirmar en qué carpeta está trabajando R antes de 
seguir — un chequeo rápido para no tener sorpresas después.

```{r}
getwd()
```
### Chunk 3 — Buscar los archivos y preparar el terreno
Aquí busco los 7 archivos Excel dentro de `datos/crudos/`. También armo una 
tablita (`meses_lookup`) que me sirve para traducir la abreviatura del nombre del 
archivo tipo "jul" al nombre completo del mes, y una función 
(`extraer_abrev`) que saca esa abreviatura directamente del nombre del archivo, 
para no tener que escribirla a mano cada vez.

```{r}
ruta_crudos <- here("datos", "crudos")

archivos <- list.files(ruta_crudos, pattern = "^anex-IPC-.*2026\\.xlsx$", full.names = TRUE)
archivos   # si esto sale character(0), revisa que los 7 .xlsx estén en datos/crudos/

# Tabla de referencia para traducir la abreviatura del nombre de archivo a mes
meses_lookup <- tibble(
  abrev      = c("ene","feb","mar","abr","may","jun","jul"),
  mes_num    = 1:7,
  mes_nombre = c("Enero","Febrero","Marzo","Abril","Mayo","Junio","Julio")
)

extraer_abrev <- function(nombre_archivo) {
  str_extract(basename(nombre_archivo), "(?<=anex-IPC-)[a-z]{3}(?=2026)")
}
```
### Chunk 4 — Leer la serie total
Acá armo la función que lee la hoja "1" de cada Excel, que es donde está la 
serie total del IPC (variación mensual, año corrido y anual). Después la aplico 
a los 7 archivos de una sola vez y junto todo en la tabla `serie_total`, ya 
ordenada por fecha.
```{r}
leer_total_mes <- function(archivo) {
  abrev <- extraer_abrev(archivo)
  datos <- read_excel(
    archivo, sheet = "1", skip = 9, n_max = 10,
    col_names = c("anio", "var_mensual", "var_anio_corrido", "var_anual")
  )
  datos %>%
    filter(anio == 2026) %>%
    mutate(mes_abrev = abrev)
}

serie_total <- map_dfr(archivos, leer_total_mes) %>%
  left_join(meses_lookup, by = c("mes_abrev" = "abrev")) %>%
  mutate(fecha = as.Date(paste("2026", mes_num, "01", sep = "-"))) %>%
  arrange(fecha) %>%
  select(fecha, mes = mes_nombre, var_mensual, var_anio_corrido, var_anual)

serie_total
```
### Chunk 5 — Leer el detalle por división
Lo mismo que el chunk anterior, pero para la hoja "2", que trae el detalle por 
las 12 divisiones de gasto. Tuve que usar un rango de celdas específico porque 
esta hoja trae más columnas de las que realmente necesito.

```{r}
leer_divisiones_mes <- function(archivo) {
  abrev <- extraer_abrev(archivo)
  # La hoja "2" trae 11 columnas de datos (Variación, Contribución y
  # Participación), pero solo necesitamos las 5 primeras (A:E). Por eso usamos
  # "range" en vez de "skip", para quedarnos únicamente con esas columnas.
  datos <- read_excel(
    archivo, sheet = "2",
    range = readxl::cell_limits(c(10, 1), c(21, 5)),
    col_names = c("division", "ponderacion", "var_mensual", "var_anio_corrido", "var_anual")
  )
  datos %>% mutate(mes_abrev = abrev)
}
```

### Chunk 6 — Armar la tabla de divisiones
Aplico la función del chunk anterior a los 7 archivos, limpio algunos nombres de 
división que traían espacios de más, y armo la tabla final `divisiones`  84 
filas en total (12 divisiones por 7 meses).

```{r}
# Este chunk faltaba: aquí sí se USA la función de arriba para construir
# el objeto "divisiones" (antes el archivo pasaba directo a usarlo sin crearlo).
divisiones <- map_dfr(archivos, leer_divisiones_mes) %>%
  left_join(meses_lookup, by = c("mes_abrev" = "abrev")) %>%
  mutate(
    division = str_squish(division),
    fecha = as.Date(paste("2026", mes_num, "01", sep = "-"))
  ) %>%
  arrange(fecha, division) %>%
  select(fecha, mes = mes_nombre, division, ponderacion, var_mensual, var_anio_corrido, var_anual)

divisiones
```

### Chunk 7 — Revisar que todo esté completo
Antes de seguir, reviso que `serie_total` tenga sus 7 filas y `divisiones` sus 
84, y que no haya ningún dato faltante en ninguna de las dos. Ya con esa 
confianza, guardo ambas tablas como CSV en `datos/procesados/`, para no tener 
que volver a leer los Excel originales cada vez que quiera trabajar con ellas.

```{r}
# Verificación: 7 meses en la serie total, 12 divisiones x 7 meses en el detalle
nrow(serie_total)   # esperado: 7
nrow(divisiones)    # esperado: 84

# Verificación de valores faltantes
colSums(is.na(serie_total))
colSums(is.na(divisiones))

# Guardar datos procesados
dir.create(here("datos", "procesados"), showWarnings = FALSE)
write.csv(serie_total, here("datos", "procesados", "serie_total_ipc.csv"), row.names = FALSE)
write.csv(divisiones, here("datos", "procesados", "divisiones_ipc.csv"), row.names = FALSE)
```
### Chunk 8 — Un vistazo rápido a los números
Saco mínimo, máximo, promedio y cuartiles de la variación mensual y anual, solo 
para tener una idea general de los datos antes de empezar a graficar.

```{r}
summary(serie_total$var_mensual)
summary(serie_total$var_anual)
```
### Chunk 9 — Primer gráfico: la tendencia
Este gráfico compara cómo se mueve la variación mensual contra la anual a lo 
largo de los 7 meses. Lo guardo como imagen en `salidas/01_tendencia_ipc.png`.

```{r}
# Gráfico 1: evolución de la variación mensual y anual del IPC (ene-jul 2026)
serie_larga <- serie_total %>%
  select(fecha, mes, var_mensual, var_anual) %>%
  pivot_longer(cols = c(var_mensual, var_anual), names_to = "tipo", values_to = "valor") %>%
  mutate(tipo = recode(tipo,
    var_mensual = "Variación mensual",
    var_anual   = "Variación anual"
  ))

grafico_tendencia <- ggplot(serie_larga, aes(x = fecha, y = valor, color = tipo)) +
  geom_line(linewidth = 1.1) +
  geom_point(size = 2) +
  scale_x_date(date_labels = "%b", date_breaks = "1 month") +
  labs(
    title = "Variación del IPC en Colombia, enero-julio 2026",
    subtitle = "Variación mensual vs. variación anual (interanual)",
    x = NULL, y = "Variación (%)", color = NULL,
    caption = "Fuente: DANE, boletines técnicos mensuales del IPC (anexos)"
  ) +
  theme_minimal(base_size = 13) +
  theme(legend.position = "bottom")

grafico_tendencia
dir.create(here("salidas"), showWarnings = FALSE)
ggsave(here("salidas", "01_tendencia_ipc.png"), grafico_tendencia, width = 8, height = 5, dpi = 150)
```
### Chunk 10 — Segundo gráfico: julio por división
Me quedo solo con julio el mes más reciente y armo un gráfico de barras 
mostrando cuánto subió o bajó cada división ese mes, de mayor a menor.

```{r fig.width=9, fig.height=6}
# Gráfico 2: variación mensual por división de gasto, julio 2026 (mes más reciente)
division_julio <- divisiones %>% filter(mes == "Julio")
grafico_divisiones <- ggplot(division_julio, aes(x = reorder(division, var_mensual), y = var_mensual)) +
geom_col(fill = "#2E86AB") +
coord_flip() +
labs(
title = "Variación mensual del IPC por división de gasto",
subtitle = "Julio de 2026",
x = NULL, y = "Variación mensual (%)",
caption = "Fuente: DANE, boletín técnico IPC julio 2026 (anexo)"
) +
theme_minimal(base_size = 12)
grafico_divisiones
ggsave(here("salidas", "02_divisiones_julio.png"), grafico_divisiones, width = 9, height = 6, dpi = 150)
```

### Chunk 11 — Tercer gráfico: el promedio del periodo
Acá ya no me fijo solo en julio, sino en el promedio de los 7 meses completos, 
para ver qué divisiones subieron más en promedio y no solo en el último mes. 
También guardo esta imagen en `salidas/03_promedio_divisiones.png`.

```{r fig.width=9, fig.height=6}
# Gráfico 3 (opcional): promedio de variación mensual por división, todo el periodo
promedio_division <- divisiones %>%
  group_by(division) %>%
  summarise(var_mensual_prom = mean(var_mensual, na.rm = TRUE)) %>%
  arrange(desc(var_mensual_prom))

grafico_promedio <- ggplot(promedio_division, aes(x = reorder(division, var_mensual_prom), y = var_mensual_prom)) +
  geom_col(fill = "#E07A5F") +
  coord_flip() +
  labs(
    title = "Variación mensual promedio del IPC por división de gasto",
    subtitle = "Promedio enero-julio 2026",
    x = NULL, y = "Variación mensual promedio (%)",
    caption = "Fuente: DANE, boletines técnicos IPC ene-jul 2026 (anexos)"
  ) +
  theme_minimal(base_size = 12)

grafico_promedio
ggsave(here("salidas", "03_promedio_divisiones.png"), grafico_promedio, width = 8, height = 5, dpi = 150)
```
```